【裁判字號】    94,訴,419
【裁判日期】    950322
【裁判案由】    拆除地上物
【裁判全文】
臺灣嘉義地方法院民事判決               94年度訴字第419號
原      告  乙○○
訴訟代理人  陳信宏律師
被      告  丙○○
訴訟代理人  丁○○
當事人間請求拆除地上物事件，本院於民國95年3月8日言詞辯論
終結，判決如下：
    主    文
被告應將坐落嘉義縣竹崎鄉○○段五八八地號土地，如附圖所示
A部分面積一Ｏ三點九二平方公尺雜木磚造建物、B部分面積一八
點七六平方公尺鐵骨造屋簷、C部分一二三點一七平方公尺雜木
磚造建物拆除，並將土地回復原狀，返還原告及全體共有人。
被告應給付原告新臺幣伍仟伍佰元，及自民國九十四年八月二日
起至返還前項土地之日止，按月給付原告新臺幣玖拾元。
原告其餘之訴駁回。
訴訟費用由被告負擔十分之九，餘由原告負擔。
本判決第一項、第二項得假執行。但被告如於執行標的物拍定、
變賣或物之交付前依序分別以新臺幣貳拾貳萬壹仟貳佰陸拾伍元
、新臺幣壹仟元為原告預供擔保，得免為假執行。
    事實及理由
壹、原告主張：
一、坐落嘉義縣竹崎鄉○○段588地號、地目為旱之土地為原告
    及訴外人許進賢共有，應有部分各為1/2。被告所有之如附
    圖所示A部分雜木磚造建物、B部分鐵骨造屋簷、C部分雜木
    磚造建物無權占有系爭土地，且因此受有相當於租金之不當
    得利，故被告應拆除上開建物，將系爭土地回復原狀返還予
    原告、許進賢，並每月給付按系爭土地附近一般租金行情新
    臺幣（下同）5000元予原告。
二、對被告抗辯之陳述：
    原告之父即訴外人許智未於被告公公即訴外人黃羅漢所有之
    同段766地號土地建屋，且未允許黃羅漢於系爭土地建築如
    附圖所示C部分建物，兩造無交換土地使用之約定。
    依前所述，依民法第767條、第821條、第179條之法律關係
    ，訴請被告拆屋還地並給付不當得利，而聲明：１、被告應
    將坐落系爭土地如附圖所示A部分面積103.92平方公尺雜木
    磚造建物、B部分面積18.76平方公尺鐵骨造屋簷、C部分123
    .17平方公尺雜木磚造建物拆除，並將土地回復原狀，返還
    原告及全體共有人。２、被告應自民國89年8月1日起至返還
    系爭土地之日止，按月給付原告5000元，３、原告願供擔保
    ，請准宣告假執行。
貳、被告抗辯：
一、如附圖所示A部分雜木磚造建物、B部分鐵骨造屋簷係被告所
    有。原告之父即許智生前建屋，房屋部分面積位於黃羅漢所
    有之同段766地號土地，故許智口頭允諾黃羅漢於系爭土地
    建築原C部分建物，原C部分建物因921地震而全毀，後由被
    告出資興建C部分建物而原始取得其所有權。許智、黃羅漢
    存有交換土地使用契約，此契約對於繼承人或受讓人繼續存
    在，故被告係有權占有而無不當得利。
二、縱認兩造間無交換土地使用契約，然黃羅漢建屋至今業70餘
    年，許智生前未曾請求黃羅漢或被告拆屋還地，應認許智同
    意被告占有系爭土地。而聲明：１、原告之訴及其假執行之
    聲請均駁回，２、如受不利判決，願供擔保請准宣告免為假
    執行。
參、本院判斷：
一、原告主張系爭土地為其與許進賢共有，應有部分各為1/2。
    被告所有之如附圖所示A部分雜木磚造建物、B部分鐵骨造屋
    簷、C部分雜木磚造建物無權占有系爭土地，業據其提出土
    地登記謄本附卷得稽，並經本院履勘現場囑託地政機關測量
    屬實，而有履勘筆錄、複丈成果圖、現場照片在卷為憑，被
    告對此亦不爭執，應認為真實。原告主張被告係無權占有，
    被告則以上開情詞置辯，故本件應審究者係被告是否有權占
    有。
    以無權占有為原因，請求返還所有物之訴，被告對原告就其
    物有所有權存在之事實無爭執，而僅以非無權占有為抗辯者
    ，原告於被告無權占有之事實，無舉證責任。被告應就其取
    得占有，係有正當權源之事實證明之。如不能證明，則應認
    原告之請求為有理由。最高法院72年度臺上字第1552號判決
    得資參照。
    被告所聲請訊問之證人甲○○證述：其不知悉許智、黃羅漢
    兩人如何約定等語，故被告抗辯兩造間存有交換土地使用契
    約難以採信。而縱使許智生前未請求被告拆屋還地一節屬實
    ，然單純沈默並不構成默示之意思表示，故被告此抗辯依法
    無據，亦難採納。被告並未提出其他證據證明其係有權占有
    ，依上開最高法院72年度臺上字第1552號判決意旨，應認被
    告為無權占有。
二、所有人對於無權占有或侵奪其所有物者，得請求返還之。對
    於妨害其所有權者，得請求除去之。各共有人對於第3人，
    得就共有物之全部為本於所有權之請求，但回復共有物之請
    求，僅得為共有人全體之利益為之。無法律上之原因而受利
    益，致他人受損害者，應返還其利益，民法第767條、第821
    條、第179條前段定有明文。無權占有他人土地，可能獲得
    相當於租金之利益。最高法院61年臺上字第1695號判例得資
    參照。
１、被告所有之A部分雜木磚造建物、B部分鐵骨造屋簷、C部分
    雜木磚造建物無權占有系爭土地，已妨害原告及另1共有人
    許進賢之所有權，故原告依上開民法第767條、第821條，請
    求被告拆除A部分雜木磚造建物、B部分鐵骨造屋簷、C部分
    雜木磚造建物，並將系爭土地回復原狀，返還原告及許進賢
    ，依法有據，應予准許。
２、城市地方房屋之租金，以不超過土地及其建築物申報總價年
    息百分之十為限。第九十七條、第九十九條及第一百零一條
    之規定，於租用基地建築房屋均準用之。土地所有權人依本
    法所申報之地價，為法定地價。土地法第九十七條所謂土地
    及建築物之總價額，土地價額依法定地價，建築物價額依該
    管直轄市或縣（市）地政機關估定之價額。土地法第97條第
    1 項、第105條、第148條、土地法施行法第25條定有明文。
    被告無權占有系爭土地而受有相當於租金之利益，致原告受
    有損害，依上開民法第179條前段規定及最高法院61年臺上
    字第1695號判例，被告應負返還相當於租金利益之義務。系
    爭土地位於鄉村，距離系爭土地約200公尺處有小吃店、電
    腦店、中油加油站、派出所、交通尚稱便利，然商業機能欠
    佳、距離系爭土地處300公尺有1國小，此有履勘筆錄及現場
    照片在卷可憑。而系爭土地所在地點並無其他可享受之特殊
    利益，則被告占用系爭土地所受利益，仍僅限於使用系爭土
    地所得之收益，其租金額應受土地法第97條第1項最高租金
    額之限制。本院審酌系爭土地坐落之地理位置，附近生活形
    態、交通便利程度、商業機能之情形，認應以土地申報總價
    額年息5%計算相當於租金之不當得利為適當，原告主張依系
    爭土地附近一般租金行情每月5000元計算，然其並未舉證以
    實其說，無法採納。依卷附原告所提地價謄本及土地登記謄
    本，系爭土地89年至94年申報地價均為每平方公尺176元。
    被告所有之A部分面積103.92平方雜木磚造建物、B部分面積
    18.76平方公尺鐵骨造屋簷、C部分面積123.17平方公尺雜木
    磚造建物，面積合計為245.85平方公尺。原告請求系爭土地
    應有部分1/2之自起訴日即94年8月1日起回溯前5年，及至被
    告返還系爭土地之日止之不當得利如後附計算式(1)、(2)所示
    ，被告應給付5500元及自94年8月2日起至返還土地之日止，
    按月給付90元。
    綜前所述，系爭土地所有權人為原告、許進賢，被告無權占
    有系爭土地，而受有相當於租金之利益，致原告受損害，故
    原告依民法第767條、第821條、第179條前段規定，訴請被
    告拆除坐落系爭土地如附圖所示A部分面積103.92平方公尺
    雜木磚造建物、B部分面積18.76平方公尺鐵骨造屋簷、C部
    分面積123.17平方公尺雜木磚造建物，並將土地回復原狀，
    返還原告及許進賢，且給付5500元及自94年8月2日起至返還
    土地之日止，每月90元，為有理由，應予准許，逾此範圍之
    請求即屬無由而予駁回。
肆、因本件事實業臻明確，兩造其餘攻擊、防禦方法及所提證據
    ，即無須再予審酌，故不逐一論述，併予敘明。
伍、原告就拆除地上物返還土地及請求被告給付不當得利勝訴部
    分，因本判決所命被告給付之價額及金額均未逾50萬元，故
    本院引據民事訴訟法第389條第1項第5款規定，依職權宣告
    假執行，被告聲明願供擔保請准宣告免為假執行，經審核後
    分別酌定相當擔保金額准許之。至於原告敗訴部分，其假執
    行聲請即因訴之駁回而失依據，故併予駁回。
陸、結論：原告之訴為一部有理由、一部無理由，依民事訴訟法
   第389條第1項第5款、第79條、第392條第2項規定，判決如主
   文。
中    華    民    國    95    年    3    月    22    日
                民二庭審判長法  官  張育彰
                            法  官  林福來
                            法  官  陳琪媛
以上正本係照原本作成
如對本判決上訴須於判決送達後20日內向本院提出上訴狀
中    華    民    國    95    年    3    月    22    日
                            書記官  林柑杏
計算式：(元以下四捨五入)
(1)89.8.1-94.8.1被告應給付不當得利之數額：5500元
占有土地面積（平方公尺）×申報地價×5﹪×1/2（原告應有部
分）×占有期間
1.89.8.1-89.12.31(合計153天)
245.85×176×5﹪×1/2×153/365＝453
2.90.1.1-93.12.31（合計4年）
245.85×176×5﹪×1/2×4＝4327
3.94.1.1-94.8.1（合計243天）
245.85×176×5﹪×1/2×243/365＝720
1.2.3合計為5500元
(2)被告自94.8.2起至返還系爭土地之日止，每月應給付不當得利
  之數額：90元
占有土地面積（平方公尺）×申報地價×5﹪×1/2（原告應有部
分）×占有期間（月）
245.85×176×5﹪×1/2×1/12＝90


司法院資訊處製作；財團法人民間司法改革基金會備份。
